【裁判字號】    90,上訴,1450
【裁判日期】    900620
【裁判案由】    偽造文書等
【裁判全文】
臺灣高等法院刑事判決                  九十年度上訴字第一四五０號
    上  訴  人  臺灣板橋地方法院檢察署檢察官
    被      告  甲  ○
                丁○○
                乙○○
                丙○○
    共      同
    選任辯護人  楊雅惠
右上訴人，因被告偽造文書等案件，不服臺灣板橋地方法院八十九年度訴緝字第七三
、五九、一六五號，中華民國九十年二月一日第一審判決（起訴案號：臺灣板橋地方
法院檢察署八十八年度偵字第五０三二、五六四一、五九三九、六四一七號），提起
上訴，本院判決如左：
    主    文
原判決關於丁○○部分撤銷。
丁○○連續行使偽造私文書，足以生損害於他人，處有期徒刑肆年貳月。
其他上訴駁回。
    事    實
一、丁○○平日以招募互助會為業，經營民間互助會二十餘年，於民國八十三年七月
    二十日起，丁○○復於臺北縣中和市○○路○段三四巷二二弄一號五樓住處召集
    互助會，共計七會，計有福田會（會期自八十三年七月十日起至八十七年十二月
    三十日止，共計八十四人，含會首）、千祥互助會（八十三年七月二十日起至八
    十七年十二月二十至日止，共六十七人，含會首）、大福田互助會Ａ（八十四年
    三月十六日起至八十九年六月十六日止，共一０二人，含會首）、大信互助會（
    八十四年九月十三日起至九十年八月二十六日止，共一三二人，含會首）、大功
    互助會（八十六年一月五日至九十年十二月二十日止，共八十六人，含會首）、
    七三互助會（八十六年八月六日起至九十一年一月二十一日止，共七十三人，含
    會首）、一零一互助會（八十六年八月一日起至九十一年二月十五日止，共一百
    零一人，含會首）等分別招攬梁月枝、王絲蝶、徐敏慎、戊○○等人（下簡稱梁
    月枝等人）參加其招募之互助會，每月會款分別為新臺幣（下同）一萬元至二萬
    元不等，採內標方式，每會開標時，由丁○○主持，並收取標金、收受會款。詎
    於八十六年間，丁○○因個人投資失當，財務狀況欠佳，竟基於意圖為自己不法
    所有及行使偽造私文書之概括犯意，利用會員間彼此並不熟識及多半會員未親自
    到場標會之情，多次於上開住處之開標處，偽造會員署名及標息於標單上，偽造
    會員名義欲標會之私文書，持以提示於其他會員藉以行使，在上址冒標，假以不
    同會員名義標取互助會，足以生損害於會員，而以此詐術，再告以未得標之活會
    會員，使各該活會會員陷於錯誤交付會款予丁○○（其各會冒標之日期、被冒標
    之會員、冒標之金額及詐得之活會會員會款、計算方式，均詳如附表所示），冒
    標完畢後依習慣將標單丟棄。又其在八十六年間，明知經濟已陷入困境，屢有冒
    名前開互助會會員名義標取會款支應情事，仍承前意圖不法之所有之概括犯意，
    於八十七年十月十日猶在上址召集含會首及會員林國雄等共九十六人，每月會款
    二萬元，會期至九十二年十一月止之互助會，並於收取頭期會款後即宣告倒會，
    此部分共詐得會款一百九十萬元。迄於八十八年二月八日，有多數會員因未取得
    會款，前往查看，始知丁○○已舉家遷移他處，互助會會員相互間查詢，始發現
    其中大福田互助會（業於八十七年十二月三十日結束），竟至少有活會會員左安
    輝、陳惠光、陳永蓉、張雲英、王絲蝶等五人，為尚未得標之活會會員，而查知
    丁○○連續偽造會員互助會標單，冒標互助會款，詐欺取得其他會員互助會款之
    情事，互助會員梁月枝等人始知受騙。
二、案經梁月枝、林國雄等人訴請台灣板橋地方法院檢察署檢察官偵查起訴。
    理    由
甲、撤銷改判（丁○○）部分：
一、右揭犯罪事實，業據被告丁○○於偵、審中坦承不諱，核與告訴人梁月枝、王絲
    蝶、徐敏慎、戊○○、林國雄等人指訴綦詳，及大福田互助會活會會員左安輝、
    陳惠光、陳永蓉、張雲英等人到庭證述在卷，並均有上開互助會單在卷足憑。被
    告冒標會員，以取得會款，顯有為自己不法所有之意圖甚明，本件事證明確，被
    告丁○○罪行應堪認定。
二、查民間互助會之標單，通常均僅在紙上簡略記載金額（即標息之金額）及該標會
    會員之姓名，故其內容本身並不足以獨立標示一定用意之證明，必須依習慣或特
    約，始足以表示該會員以該標單所載之金額為利息標取該互助會會款，應屬刑法
    第二百二十條以文書論之私文書。而民間互助會，均僅係會首與各個會員間成立
    契約關係，不論何人得標，會首對於已領取會款會員即死會會員，均得請求給付
    該次應繳會款，會首冒他人名義標會，僅以活會會員為被害人，其詐欺所得之款
    ，亦應限於活會會員繳納之會款。被告丁○○偽造會員之標單，並持以行使以供
    詐取會款，足以生損害於活會會員，核其所為，係犯刑法第二百二十條、第二百
    十條、第二百十六條之行使偽造私文書罪及第三百三十九條第一項之詐欺取財罪
    。其偽造署押係偽造私文書之部分行為，偽造私文書之低度行為應為行使偽造私
    文書之高度行為所吸收，均不另論罪，應僅論以行使偽造私文書罪，被告於各開
    標日以一詐欺行為，致使活會會員陷於錯誤，而交付會款；又偽以召集互助會，
    並使各會員陷於錯誤交付首期會款，均係一行為侵害數法益，應論以想像競合犯
    ，被告先後多次行使偽造文書、詐欺犯行，時間緊接，犯罪構成要件相同，顯係
    基於概括之犯意反覆為之，各為連續犯，應分別論以一罪並加重其刑。公訴人雖
    未就被告所招一百零一人互助會之冒標詐欺之犯行起訴，然因此部分犯行與前開
    已起訴部分，有刑法上連續犯之裁判上一罪關係，本院自應併與審理。被告所犯
    上開二罪間，有方法結果之牽連關係，為牽連犯，應從一重依連續行使偽造私文
    書罪處斷。
三、原審據以論罪科刑固非無見，惟被告於八十六年間，已生週轉不靈，屢以冒標他
    人會款支應，其間又在八十七年十月十日另行召集含會首共九十六人之互助會並
    收取首會款後旋告倒會，被告此部分具有詐取會款之意圖甚明，復經被告自承因
    經濟困難，才又起會應急等情無訛（本院九十年五月十八日訊問筆錄），原判決
    既認被告於八十六、八十七年間均因財務不佳，屢有冒標情事，復認被告於此期
    間所召之九十六人互助會而收取首次會款後宣告倒會尚無詐欺之意，顯有理由矛
    盾之違誤，檢察官上訴意旨以原判決量刑過輕並指摘原判決不當，為有理由，應
    將原判決此部分撤銷改判。爰審酌被告丁○○之素行、犯罪動機、目的、手段，
    被害人上百人，詐欺金額高達四千餘萬元，所生危害尚大，迄未與被害人和解及
    其犯後坦承犯行之態度等一切情狀，量處有期徒刑肆年貳月。偽造之標單，依投
    標之習慣已丟棄不存在，自毋庸宣告沒收。
乙、上訴駁回（甲○、乙○○、丙○○）部分：
一、公訴意旨另以：被告甲○與丁○○係夫妻，二人平日即以招募互助會為業，自八
    十三年七月二十日，即陸續起會，推由丁○○為會首，於臺北縣中和市○○路○
    段三四巷二二弄一號五樓住處召集互助會，共計七會，計有大福田會（會期自八
    十三年七月十日起至八十七年十二月三十日止，共計八十四人）、千祥互助會（
    八十三年七月二十日起至八十七年十二月二十日止，共六十七人）、大福田互助
    會Ａ（八十四年三月十六日起至八十九年六月十六日止，共一０二人）、大信互
    助會（八十四年九月十三日起至九十年八月二十六日止，共一三二人）、大功互
    助會（八十六年一月五日至九十年十二月二十日止，共八十六人）、七三助互會
    （八十六年八月六日起至九十一年一月二十一日止，共七十三人）、九十六互助
    會（八十七年十月十日起九十二年十一月止，共九十六人）等分別招攬梁月枝、
    王絲蝶、徐敏慎、戊○○等人（下簡稱梁月枝等人）參加其招募之互助會，每月
    會款分別為一萬元至二萬元不等，每會開標時，如丁○○不在，即由甲○代為主
    持，至於收取標金、收受會款則分別由丁○○、甲○、渠等女兒丙○○、乙○○
    共同負責。詎於八十六年間，丁○○、甲○因個人投資失當，財務狀況欠佳，竟
    與丙○○、乙○○等人共同意圖為自己不法之所有，利用會員間彼此並不熟識及
    多半會員未親自到場標會之情，多次假以不同會員名義標取互助會，再告以未得
    標之活會會員，使渠等陷於錯誤交付財物。至於八十八年二月八日，有多數會員
    因未取得會款，前往查看，始知丁○○等人已舉家遷移他處，互助會會員相互間
    查詢，始發現其中大福田互助會（業於八十七年十二月三十日結束），竟至少有
    活會會員左安輝、陳惠光、陳永蓉、張雲英、王絲蝶等五人，為尚未得標之活會
    會員，而查知丁○○、甲○、丙○○、乙○○等人共同連續偽造會員互助會標單
    ，冒標互助會款，詐欺取得其他會員互助會款之情事。因認被告甲○、乙○○、
    丙○○之所為，亦涉有刑法第二百十六條、第二百十條之行使偽造私文書罪及第
    三百三十九條第一項之詐欺取財罪嫌。
二、公訴人認被告甲○、乙○○、丙○○涉有上開行使偽造私文書及詐欺取財罪嫌係
    以：告訴人梁月枝、王絲蝶、徐敏慎、戊○○、林國雄等人之指訴，及大福田互
    助會活會會員左安輝、陳惠光、陳永蓉、張雲英等人之證述，與互助會單七紙為
    憑。又被告丁○○、甲○、丙○○、乙○○四人所召集之互助會達七會以上，每
    會人數少者六十七人，多者一百三十二人，其互助會運作是否正常，理應知所掌
    控。且被告丁○○於八十八年三月一日寄發予告訴人梁月枝之自白書一紙中，可
    知被告丁○○自承於前年底（八十六年）即有經濟上週轉之困難，惟仍於八十七
    年十月十日再召集互助會，隱瞞無資力支付會款之事實，有自白書附卷可參，其
    前後所詐得之互助會款達億元以上，於取得會款即捲款潛逃，渠等有為自己不法
    所有之意圖甚明等情，為其主要論據。
三、按犯罪事實應依證據認定之，無證據不得推定其犯罪事實，刑事訴訟法第一百五
    十四條定有明文，又告訴人之告訴，係以使被告受刑事訴追為目的，是其陳述是
    否與事實相符，仍應調查其他證據以資審認；且認定不利於被告之事實，須依積
    極證據，苟積極證據不足為不利於被告事實之認定時，即應為有利於被告之認定
    ，更不必有何有利之證據，最高法院五十二年台上字第一三００號判例及三十年
    上字第八一六號判例分別著有明文可資參照。經查：
  (一)被告甲○之妻丁○○係自八十七、八年間開始召集民間互助會，並擔任會首，迄
    至八十八年間倒會為止，期間已長達二十年有餘，此為被告丁○○所陳明在卷，
    並為告訴人戊○○等人所不否認。是被告丁○○積二十餘年經營互助會會務之經
    驗，一切開標、得標及收取標金之程序應均已運作熟稔，於發生財務危機後猶勉
    力清償會員之得標會款，被告甲○、乙○○及丙○○雖與被告丁○○共同生活，
    然於丁○○刻意隱瞞財務危機下，被告甲○、丙○○、乙○○並非即當然知悉丁○○有冒標互助會會員之情，是僅以被告甲○、乙○○、丙○○與被告丁○○共
    同生活，即認被告甲○、乙○○、丙○○三人當然有參與丁○○之冒標詐欺，顯
    有疑問。
  (二)被告甲○多年來均擔任公職，有正當職業，並非無業而專門協助丁○○處理互助
    會會務，縱因丁○○二十餘年互助會會首生涯中，被告甲○曾有代丁○○抄寫會
    單或代收互助會會款之情形，然因丁○○事實上行動不便（領有殘障證明），而
    被告甲○又係丁○○之配偶，夫妻共同生活，偶予協助，此為情理之常，殊難即
    認被告甲○即參與冒標而係共犯。告訴人亦無人出面指訴被告甲○主持開標並進
    而冒標會員，是迄無任何積極證據足資證明被告甲○有參與丁○○冒標及詐欺之
    犯行。且被告甲○於事後得知丁○○倒會後，已將其退休金全數挪用以支付互助
    會會款，則被告甲○果有冒標及詐欺之意，何須於事後復將其退休金轉作支付會
    款之理。
  (三)被告丁○○經營互助會二十餘年，而被告乙○○及丙○○年僅三十，是被告丁○○開始經營互助會之際，被告乙○○及丙○○年紀均幼，無力參與丁○○之互助
    會，及長之時被告丁○○經營互助會會務已熟稔，並有固定之程序，亦無須被告
    乙○○、丙○○參與互助會會務，是僅以被告乙○○、丙○○與被告丁○○共同
    生活，即認其二人參與互助會會務，已顯無據。而被告乙○○及丙○○固曾提供
    其帳戶供丁○○使用，然僅係供丁○○個人投資理財之用，並非供於互助會之用
    ，此業經被告丁○○供明，且亦無任何會款於該二人帳戶內進出，況共同生活之
    親屬，彼此提供銀行帳戶供家人使用，亦屬常有之事，與經驗法則並不相違，亦
    難僅以提供帳戶供家人使用即認其參與冒標及詐欺。而被告乙○○及丙○○據告
    訴人指訴，均無代為主持開標及經手互助會會款之事，僅於被告丁○○不在家時
    才代丁○○收取會款嗣後並轉交與丁○○，此均屬家屬間家務之日常代理，合乎
    人情之常與經驗法則，尚難僅憑此遽指為共犯。此外，復查無其他積極確切之證
    據足資認定被告甲○、丙○○、乙○○有公訴人及告訴人所指之冒標、詐欺之犯
    行，原審以不能證明被告甲○、乙○○、丙○○犯罪，依右開說明，而為被告無
    罪之諭知，經核並無不合，檢察官此部分上訴意旨猶執被告丁○○自八十五年間
    即有冒標及以會養會情事，被告甲○為其配偶焉能不知？又被告丁○○若未經被
    告孫乙○○、丙○○之同意，如何使用二人之帳戶？且事後四人又一併他遷等語
    指摘原判決此部分不當，然被告甲○、乙○○、丙○○，不是被告丁○○之配偶
    即為其子女，平日生活共居一處，以被告丁○○起會之繁雜，同居家屬偶為日常
    家務之代理，亦屬人情之常，而共同生活之家人彼此使用帳戶，或共設一帳戶為
    經濟活動所在多有，不足為奇，再父母遷居，子女隨同，誠不知有何不妥？不能
    以此臆測被告甲○、乙○○、丙○○有參與被告丁○○之前開偽造文書及詐欺之
    犯行，檢察官上訴為無理由，此部分應予駁回。
據上論斷，應依刑事訴訟法第三百六十九條第一項前段、第三百六十四條、第二百九
十九條第一項前段、第三百六十八條，刑法第五十六條、第二百十六條、第二百二十
條、第二百十條、第三百三十九條第一項、第五十五條，罰金罰鍰提高標準條例第一
條前段，判決如主文。
本案經檢察官呂光華到庭執行職務。
中    華    民    國      九十    年      六        月        二十      日
                            臺灣高等法院刑事第二十五庭
                                審判長法  官  許  國  宏
                                      法  官  林  勤  純
                                      法  官  洪  光  燦
右正本證明與原本無異。
如不服本判決應於收受送達後十日內向本院提出上訴書狀，其未敘述上訴之理由者並
得於提起上訴後十日內向本院補提理由書（均須按他造當事人之人數附繕本）。
                                      書記官  陳  玉  嬋
中    華    民    國      九十    年      六        月      二十六      日
附錄本案論罪科刑法條：
刑法第二百十六條
行使第二百十條至第二百十五條之文書者，依偽造、變造文書或登載不實事項或使登
載不實事項之規定處斷。
刑法第二百十條
偽造、變造私文書，足以生損害於公眾或他人者，處五年以下有期徒刑。
刑法第二百二十條
在紙上或物品上之文字、符號，依習慣或特約，足以為表示其用意之證明者，關於本
章之罪，以文書論。
刑法第三百三十九條第一項
意圖為自己或第三人不法之所有，以詐術使人將本人或第三人之物交付者，處五年以
下有期徒刑、拘役或科或併科一千元以下罰金。


司法院資訊處製作；財團法人民間司法改革基金會備份。
